【裁判字號】    94,訴,2164
【裁判日期】    950525
【裁判案由】    虛報進口貨物產地
【裁判全文】
臺北高等行政法院判決
                                     94年度訴字第2164號
                              .
原      告  冠有限公司
代  表  人  甲○○（董事）
訴訟代理人  陳秀卿律師
            林世芬律師
被      告  財政部基隆關稅局
代  表  人  李榮達（局長）
訴訟代理人  乙○○
上列當事人間因虛報進口貨物產地事件，原告不服財政部中華民
國94年5月13日台財訴字第09400157610號訴願決定，提起行政訴
訟。本院判決如下：
    主  文
原告之訴駁回。
訴訟費用由原告負擔。
    事  實
壹、事實概要：
    緣原告委由永力報關有限公司於民國（以下同） 93年5月24
    日報運進口義大利產製PORCELAIN WARE乙批（報單號碼：第
    AW/93/2691/1753號）， 案經被告查驗結果，以實際來貨產
    地為中國大陸，且非屬經經濟部公告准許間接進口之大陸物
    品，認原告涉有虛報進口貨物產地、逃避管制之情事，乃審
    酌貨物已放行提領等情，依行為時（以下同）海關緝私條例
    第37條第3項轉據第36條第1項規定， 處貨價2倍之罰鍰計新
    臺幣（以下同）479,476元。 原告不服，申請復查，未獲變
    更，提起訴願，遭駁回後，遂向本院提起行政訴訟。
貳、兩造聲明：
一、原告聲明：求為判決
(一)、訴願決定及原處分均撤銷。
(二)、被告應返還原告479,476元。
二、被告聲明：求為判決如主文所示。
、兩造爭點：
    被告認原告涉有虛報進口貨物產地、逃避管制之情事，且審
    酌貨物已放行提領等情， 依海關緝私條例第37條第3項轉據
    第36條第1項規定，處貨價2倍之罰鍰計479,476元， 有無違
    誤？
一、原告陳述：
(一)、按財政部83年2月5日台財關字第 831655836號函及行政院83
    年3月26日台83財字第10903號函均明文揭櫫「進口人依規定
    申報輸入之貨品中，有未依臺灣地區與大陸地區人民關係條
    例第35條規定許可輸入之大陸地區物品，如屬第一次輸入且
    經提出證明為不知情者， 參照大法官會議第275號解釋，宜
    准予錄案退關，並予警告」云云，而本件原告過去並無進口
    大陸物品被處罰之記錄，且香港貿易商再三保證本次進口系
    爭貨物係義大利製造，原告依據香港貿易商所提供之資料申
    報，亦無故意或過失，自有上開函釋規定之適用，則被告除
    准予系爭貨物錄案退關外，尚應返還原告已繳罰鍰，予以警
    告處分即可，乃被告竟捨此不為，於法顯有不合。
(二)、被告主張系爭貨物產地係中國大陸，無非係以財政部關稅總
    局進口貨物原產地認定委員會94年第 1次會議審議表乙份為
    證，惟上開審議表載稱略以：「查證情形…二、…(二)按相關
    文件認定：本案貨物經基隆關稅局機動隊查驗結果，來貨外
    箱浮貼另紙標示產地 MADE IN ITALY，惟外箱印刷有疑似『
    大陸商檢代碼』00000000000…」， 嗣又稱：「查證情形…
    六、依據上開決議：嗣基隆關稅局於93年11月29日以基關五
    字第0931019242號函復稱：查本案來貨外箱雖有大小不同規
    格包裝，惟每包裝箱皆印刷有疑似『大陸經營單位統計代碼
    』00000000000字樣」云云，則該00000000000字樣究何所指
    ，係大陸商檢代碼抑或大陸經營單位統計代碼，被告所言前
    後不符，已無足採。
(三)、原告進口之系爭貨物名稱依序為PORCELAIN WARE CA1172 10
    "連蓋湯鍋、CA1247 11" ×3"方形沙律盆、白底彩貼大瓷碟
    、白底彩貼大瓷碗、白底彩貼細瓷碗、白底彩貼瓷茶杯連瓷
    杯碟、白底彩貼瓷杯、白底紅紋大瓷碟、白底紅紋瓷碗、白
    底紅紋瓷茶杯、白底紅紋瓷碟、白底紅紋瓷杯、白底紅紋細
    瓷碗、菲姐甜品瓷碟、水果紋瓷碟、水果紋瓷碗、水果紋瓷
    調味汁碟、水果紋瓷湯匙、水果紋瓷茶杯連匙杯碟云云，種
    類多達十餘種，此有進口報單可稽，乃被告卻僅採樣二個，
    復有基隆關稅局專案保管貨樣處理通知單可佐，則被告採樣
    小部分貨物送交財政部關稅總局進口貨物原產地認定委員會
    審議，縱令決議結果認定原產地為中國大陸，亦無足據以認
    定系爭貨物全部之產地均為中國大陸。
(四)、上開審議表記載：「查證情形…四、專家諮詢意見：(一)一位
    意見：是件在申請書上表明為義大利燒製，貨物（瓷盤）底
    部也有Italian字樣， 但細看燒溫較低，釉也較粗且鬆…(二)
    另一位意見：貨名：磁器、磁盤。1.此品大陸製造6"磁盤，
    底部及磁質應為大陸工廠製品」云云，則上開審議表所載之
    瓷盤、磁器、磁盤，除與原告進口報單上所臚列之系爭貨物
    名稱迥異外，遍閱所有卷證資料，復無其他證據足以認定上
    開審議表中所載瓷盤、磁器、磁盤係指原告進口之所有系爭
    貨物，自不得徒憑上開審議表資以認定系爭貨物之原產地均
    為中國大陸，灼灼甚明。
(五)、所謂「鑑定書」，法律雖未規定一定之程式，惟必須將鑑定
    意見作成書面，至鑑定書之內容，自應將其鑑定經過及所為
    判斷之理由一併載明，若未說明其獲致結果之具體理由，其
    鑑定難謂無重大瑕疵，此有最高法院85年台上字第3072號民
    事判決、同院65年台上字第111號民事判決可稽， 而應為行
    政訴訟所準用，是財政部關稅總局進口貨物原產地認定委員
    會所製作之審議表自須載明鑑定經過及所為判斷之理由。
(六)、上開審議表固載稱：「研判意見：參據基隆關稅局原查核結
    果、專家意見及相關文件等綜合研判認定原產地為中國大陸
    」云云，惟所謂原查核結果係指上開審議表記載：「查證情
    形…二、…(二)按相關文件認定：本案貨物經基隆關稅局機動
    隊查驗結果，來貨外箱浮貼另紙標示產地 MADE IN ITALY，
    惟外箱印刷有疑似大陸商檢代碼00000000000」云云， 經核
    顯與上開審議表記載：「查證情形…六、依據上開決議：基
    隆關稅局於93年11月29日以基關五字第0931019242號函復稱
    ：『磁器自中國大陸出口是否須辦理商品檢驗，本局無法查
    證』」云云，不相吻合，基隆關稅局既無法查證磁器自中國
    大陸出口是否須辦理商品檢驗，則該局機動隊逕行認定系爭
    貨物外箱印刷有疑似大陸商檢代碼 00000000000字樣乙節，
    顯然純屬臆測，毫無所據。
(七)、所謂大陸地區物品係指確實在大陸生產、製造者而言，縱令
    系爭貨物有疑似大陸商檢代碼字樣，亦不宜遽予推認為大陸
    地區物品，要非所疑。
(八)、上開審議表就所謂專家意見部分，載稱略以：「查證情形…
    四、專家諮詢意見：(一)一位意見：1.細看燒溫較低，釉也較
    粗且鬆。2.依包裝方式看近於中國大陸包裝法，與義大利做
    法有差距。…4.總之，依瓷盤的燒法、溫度和成品外觀，較
    像大陸生產的貨品。(二)另一位意見：1.底部及磁質應為大陸
    工廠製品，並有釉面針孔多，屬於較粗製全磁，與義大利製
    造不同」云云，則中國大陸與義大利之製造方法，包括燒法
    、溫度及成品外觀等究有何差異？認定之具體標準何在？兩
    者之包裝方法又有何不同？上開審議表竟無隻字片語載明專
    家之鑑定經過及所為判斷理由，經核於法，顯有重大瑕疵，
    要難徒憑上開審查表遽予認定系爭貨物全部均屬大陸物品。
(九)、專家們茍確定系爭貨物係屬大陸地區物品，則渠等於表示意
    見時又豈有使用「近似」、「較像」、「應為」等不確定字
    眼之理！由此益證專家們之諮詢意見純屬個人推論，毫無根
    據，殊無可採。
(十)、衡前所述，上開審議表既有明顯重大瑕疵，自不得據為原告
    不利判斷之基礎，縱令原告因香港貿易商之故而無法提供系
    爭貨物之相關資料，被告主張系爭貨物為大陸地區物品，自
    應依行政訴訟法第136條之規定， 就此有利於己之積極事實
    負舉證責任，被告迄今仍無法舉證證明，自不得認定系爭貨
    物為大陸地區物品，至臻明灼。
(十一)、綜上所述，爰請判決如原告訴之聲明。
二、被告陳述：
(一)、按報運貨物進口而有虛報所運貨物名稱、數量及重量或其他
    違法行為，而涉及逃避管制者，處貨價1倍至3倍之罰鍰，為
    海關緝私條例第37條第3項及同條例第36條第1項所明定。次
    按進口非屬臺灣地區與大陸地區貿易許可辦法第 7條規定准
    許輸入之大陸地區物品者，即構成進口禁止輸入之物品而涉
    及逃避管制之違法行為。本案原告虛報貨物產地，進口未准
    許輸入之大陸物品，逃避管制，被告因據論處，於法洵無不
    合。
(二)、本案經被告查驗結果，來貨外箱雖以另紙浮貼標示產地MADE
    IN ITALY，惟外箱皆一律印刷有疑似大陸商檢代碼00000000
    000， 且原告未能提供製造工廠名稱地址資料等相關文件憑
    核。為審慎計，經被告檢樣報請財政部關稅總局進口貨物原
    產地認定委員會審議結果，以來貨經專家細看燒溫較低，釉
    也較粗且鬆，釉面針孔多，與義大利製造不同，所用包裝材
    質屬中國大陸材料，包裝方式亦近於中國大陸包裝法，原告
    又無法提供來貨自義大利出口至香港之香港進口報單及香港
    出口至臺灣之香港出口報單之報單號碼或香港轉運出口之報
    單號碼，爰綜合研判決議認定來貨應為中國大陸製造，按財
    政部關稅總局進口貨物原產地認定委員會係由財政部關稅總
    局會同有關機關及學者專家組成，依據進口貨物原產地認定
    標準第4條規定會商認定， 其專業性、客觀性及公正性應無
    庸置疑。從而，被告依據首揭法條規定所為之處分，核屬允
    洽，自應予以維持。
(三)、綜上所述，被告原處分及維持原處分之決定，認事用法，洵
    無不合，原告之訴，顯無理由，爰請判決如被告答辯之聲明
    。
    理  由
一、按「報運貨物進口而有下列情事之一者，得視情節輕重，處
    以所漏進口稅額2倍至5倍之罰鍰，或沒入或併沒入其貨物：
    …四、其他違法行為。」、「有前二項情事之一而涉及逃避
    管制者，依前條第1項及第3項論處。」及「私運貨物進口…
    者，處貨價1倍至3倍之罰鍰。」、「前二項私運貨物沒入之
    。」 分別為海關緝私條例第37條第1項第4款、第3項及第36
    條第1項、第3項所明定。又進口非屬臺灣地區與大陸地區貿
    易許可辦法第 7條規定准許輸入之大陸地區物品者，即構成
    進口禁止輸入之物品而涉及逃避管制之違法行為。
二、本件原告委由永力報關有限公司於93年 5月24日報運進口義
    大利產製PORCELAIN WARE乙批（報單號碼：第AW/93/2691/1
    753號）， 案經被告派員查驗結果，以實際來貨產地為中國
    大陸，且非屬經經濟部依臺灣地區與大陸地區貿易許可辦法
    第7條規定公告准許間接進口之大陸物品，此有被告第00-00
    000號緝私報告表附於原處分卷可稽， 認原告涉有虛報進口
    貨物產地、逃避管制之情事，乃審酌貨物已放行提領等情，
    依海關緝私條例第37條第3項轉據第36條第1項規定，處貨價
    2倍之罰鍰計479,476元。原告不服，主張本批貨物係向香港
    貿易商洽購，據其言明乃義大利製造，該貨物為大陸物品或
    屬義大利物品，應由專業人員以科學鑑定；若鑑定結果真屬
    大陸品，原告亦為受害者云云，申請復查。被告復查決定以
    ，本案系爭來貨外箱雖以另紙浮貼標示產地 MADE IN ITALY
    ，惟另印刷有疑似大陸商檢代碼00000000000， 經函請原告
    提供製造工廠名稱、地址資料等相關文件憑核，原告迄未配
    合辦理。本案經報請財政部關稅總局進口貨物原產地認定委
    員會審議結果，認定其產地為中國大陸。本件原告涉有虛報
    貨物產地，逃避管制之違法情事，至臻明確。原處分核無不
    當等由，駁回其復查之申請。原告不服。循序提起訴願及本
    件行政訴訟。
三、原告於本件行政訴訟中訴稱，原告過去並無進口大陸物品被
    處罰之記錄，且香港貿易商再三保證本次進口系爭貨物係義
    大利製造，原告依據香港貿易商所提供之資料申報，亦無故
    意或過失， 自有財政部83年2月5日台財關字第831655836號
    函及行政院83年3月26日台83財字第10903號函釋規定之適用
    ，則被告除准予系爭貨物錄案退關外，尚應返還原告已繳罰
    鍰，予以警告處分即可。 且外箱印刷之00000000000字樣究
    何所指，係大陸商檢代碼抑或大陸經營單位統計代碼，審議
    表所載前後不符，已無足採。又原告進口之系爭貨物種類多
    達十餘種，被告僅採樣二個，縱財政部關稅總局進口貨物原
    產地認定委員會審議決議結果認定原產地為中國大陸，亦無
    足據以認定系爭貨物全部之產地均為中國大陸。另審議表未
    載明鑑定經過及所為判斷之理由，其內容純屬臆測，難謂無
    重大瑕疵。被告既主張系爭貨物為大陸地區物品，自應依行
    政訴訟法第136條之規定， 就此有利於己之積極事實負舉證
    責任，被告迄今仍無法舉證證明，自不得認定系爭貨物為大
    陸地區物品云云。惟查：
(一)、進口非屬臺灣地區與大陸地區貿易許可辦法第 7條規定准許
    輸入之大陸地區物品者，即構成進口禁止輸入之物品而涉及
    逃避管制之違法行為。又進口貨物是否涉及虛報，係以原申
    報者與實際進口貨物現狀為認定憑據，報運進口時所檢具之
    相關證明文件，如與事實不符，其證明文件即無足採據。本
    件原告原申報系爭貨物為義大利產製，惟經被告派員查驗結
    果，實際產地為中國大陸，是香港貿易商提供予原告申報之
    資料自不足採據，原告不得執此逕謂其無故意或過失。
(二)、按「本條例所稱大陸地區物品，其認定標準，準用進口貨品
    原產地認定標準之規定。」為臺灣地區與大陸地區人民關係
    條例施行細則第33條所明定。次按「進口貨品原產地由進口
    地關稅局認定，認定有疑義時，由進口地關稅局報請財政部
    關稅總局會同有關機關及學者專家會商。」復為進口貨品原
    產地認定標準第5條所規定。 準此，財政部關稅總局進口貨
    物原產地認定委員會係法定貨品原產地認定權責機構，其就
    個案邀請政府相關單位、學者、專家就涉案貨物及各種資料
    予以審理，鑑定結果自具有客觀性及公正性。
(三)、本件被告查得系爭來貨僅於包裝外箱另紙浮貼標示產地MADE
    IN ITALY，惟另印刷有00000000000， 無論是疑似大陸商檢
    代碼或大陸經營單位統計代碼，被告已可合理懷疑系爭貨物
    為中國大陸產製。又因系爭貨物已放行提領，被告乃檢具初
    驗時查扣之部分貨樣送請財政部關稅總局進口貨物原產地認
    定委員會參據被告原查核結果、專家意見及相關文件等綜合
    研判，認定系爭貨樣原產地為中國大陸，又其審議表詳載查
    證情形，包括來貨是自香港起運至基隆港；被告認定來貨產
    地之依據及理由為來貨外箱浮貼另紙標示產地MADE IN ITA-
    LY，惟外箱印刷有疑似大陸商檢代碼00000000000， 原告未
    能依被告通知提供製造工廠名稱、地址等資料等相關文件憑
    辦；原告對來貨產地之認定，認為應由專業人員以科學方式
    鑑定；而專家諮詢意見為：(一)一位意見：1.…但細看燒溫較
    低，釉也較粗且鬆。2.根據郵包上（外箱）印刷疑似有大陸
    商檢代碼00000000000。 3.依包裝方式看近於中國大陸包裝
    法，與義大利做法有差距。4.總之，依瓷盤的燒法、溫度和
    成品外觀，較像大陸生產的貨品。(二)另一位意見：…1.…底
    部及磁質應為大陸工廠製品，並有釉面針孔多，屬於較粗製
    全磁，與義大利製造不同。2.包裝材質屬於大陸包裝材料，
    木質原料多。」經向被告查證，被告函復稱：「…查本案來
    貨外箱雖有大小不同規格包裝，惟每包裝箱皆印刷有疑似大
    陸經營單位統計代碼00000000000字樣。…」 經函請原告於
    文到十日內提供來貨自義大利出口至香港之香港進口報單號
    碼及香港出口至臺灣之香港出口報單號碼或香港轉運出口報
    單號碼，俾送相關單位查證其真偽，惟原告函復稱，經洽據
    香港供應商表示，礙於高度商業機密，恕無法提供等語，是
    上開審議表已載明鑑定經過及所為判斷之理由，並非臆測之
    詞，核無重大瑕疵，自可採據，而認定系爭貨物全部原產地
    為中國大陸，是被告業已盡調查事實及證據之責。原告辯稱
    來貨為義大利產製，自應負舉證責任，惟原告未能提供製造
    工廠名稱、地址資料等相關文件供核，參諸改制前行政法院
    36年度判字第16號判例：「當事人主張事實，須負舉證責任
    ，倘其所提出之證據，不足為主張事實之證明，自不能認其
    主張之事實為真實。」之意旨，自難採信。
(四)、原告申報進口系爭貨物之原產地為義大利，而實到貨物為中
    國大陸產製，自構成虛報進口貨物產地，涉及逃避管制之違
    法行為，且原告疏於注意，未於報關投單前查證清楚，違反
    誠實申報義務，縱非故意，亦難謂無過失，自無原告主張之
    財政部83年2月5日台財關字第831655836號函及行政院83年3
    月26日台83財字第 10903號函釋「被告除准予系爭貨物錄案
    退關外，尚應返還原告已繳罰鍰，予以警告處分」規定之適
    用。
四、綜上所述，原告之陳詞均不可採，則被告認原告涉有虛報進
    口貨物產地、逃避管制之情事，且審酌貨物已放行提領等情
    ，依海關緝私條例第37條第3項轉據第36條第1項規定，處貨
    價2倍之罰鍰計479,476元之處分，揆諸首揭規定，並無違誤
    ，復查決定及訴願決定遞予維持，均無不合。原告徒執前詞
    ，訴請撤銷訴願決定及原處分， 被告應返還原告479,476元
    ，均無理由，應予駁回。
五、本件事證已臻明確，兩造其餘攻擊防禦方法均與本件判決結
    果不生影響，故不逐一論述，併此敘明。
據上論結，本件原告之訴為無理由， 爰依行政訴訟法第98條第3
項前段判決如主文。
中    華    民    國    95    年     5    月    25    日
                            第二庭審判長法  官 徐瑞晃
                                        法  官 李得灶
                                        法  官 吳慧娟
上為正本係照原本做成。
如不服本判決，應於送達後20日內，向本院提出上訴狀並表明上
訴理由，如於本判決宣示後送達前提起上訴者，應於判決送達後
20日內補提上訴理由書（須按他造人數附繕本）。
中    華    民    國    95    年     5    月    25    日
                                         書記官 劉道文


司法院資訊處製作；財團法人民間司法改革基金會備份。
